ACORDAO-COMPLETO-2367521

ACÓRDÃO 7574/2019 ATA 28/2019 - PRIMEIRA CÂMARA

VISTOS, relatados e discutidos estes autos de tomada de contas especial instaurada pela Caixa Econômica Federal (Caixa) em razão do não cumprimento do objeto pactuado no contrato de repasse 265.914-40/2008, celebrado com a União, por intermédio do Ministério das Cidades, representado pela Caixa, para a execução de pavimentação em paralelepípedos em bairros do município.
ACORDAM os ministros do Tribunal de Contas da União, reunidos em sessão da 1ª Câmara, ante as razões expostas pelo relator, em:
9.1. considerar revel, para todos os efeitos, com fundamento no art. 12, § 3º, da Lei 8.443/1992, o Sr. Nestor Vicente dos Santos;
9.2. excluir a Sra. Susete Nascimento da Silva da relação processual;
9.3. julgar irregulares, com fundamento nos arts. 1º, I, e 16, III, “a” e “b”, da Lei 8.443/1992 c/c os arts. 19 e 23, III, da mesma lei, e com arts. 1º, I, e 209, I, II e III, 210 e 214, III, do RI/TCU, as contas do Sr. Nestor Vicente dos Santos e condená-lo ao pagamento das quantias abaixo especificadas, com a fixação do prazo de 15 (quinze) dias, a contar da notificação, para que comprove, perante este Tribunal (art. 214, III, “a”, do RI/TCU) , o recolhimento da dívida aos cofres do Tesouro Nacional, atualizada monetariamente e acrescida dos juros de mora, calculados a partir das datas discriminadas, até a data do recolhimento, na forma prevista na legislação em vigor;
	VALOR
ORIGINAL (R$) 
	DATA DA OCORRÊNCIA

	116.589,19 
	12/7/2009

	45.690,89
	8/4/2011

	44.989,92
	27/5/2011

	33.300,16
	20/3/2012

9.4. aplicar ao Sr. Nestor Vicente dos Santos a multa prevista no art. 57 da Lei 8.443/1992 c/c o art. 267 do RI/TCU, no valor de R$ 139.000,00 (cento e trinta e nove mil reais) , fixando-lhe o prazo de 15 (quinze) dias, a contar da notificação, para que comprove, perante este Tribunal (art. 214, III, “a”, do RI/TCU) , o recolhimento da dívida aos cofres do Tesouro Nacional, atualizada monetariamente desde a data do presente acórdão até a do efetivo recolhimento, se for paga após o vencimento, na forma da legislação em vigor; 
9.5. autorizar, desde logo, nos termos do art. 28, II, da Lei 8.443/1992, a cobrança judicial das dívidas, caso não atendidas as notificações;
9.6. em atendimento ao disposto no § 3º do art. 16 da Lei 8.443/1992, encaminhar cópia desta deliberação à Procuradoria da República no Estado da Bahia, para a adoção das medidas que entender cabíveis.

Tomada de Contas Especial instaurada em razão da não consecução dos objetivos pactuados em contrato de repasse, tendo por objeto a transferência de recursos financeiros da União para a execução de pavimentação.

Primeira Câmara

Município de Wenceslau Guimarães/BA.

3. Interessados/Responsáveis:
3.1. Interessado: Caixa Econômica Federal.
3.2. Responsáveis: Nestor Vicente dos Santos (XXX.226.635-XX); Susete Nascimento da Silva (XXX.875.195-XX).

13.1. Ministros presentes: Walton Alencar Rodrigues (Presidente), Benjamin Zymler, Bruno Dantas e Vital do Rêgo.
13.2. Ministro-Substituto presente: Weder de Oliveira (Relator).

NESTOR VICENTE DOS SANTOS

WEDER DE OLIVEIRA

Transcrevo, com ajustes de forma, instrução da então Secex-BA (peça 21) , a qual contou com a anuência do diretor e do titular da unidade (peças 22 e 23) :
“INTRODUÇÃO
Cuidam os autos de tomada de contas especial instaurada pela Caixa Econômica Federal, em desfavor da Sra. Susete Nascimento da Silva (CPF XXX.875.195-XX) , ex-prefeita do município de Wenceslau Guimarães/Ba, durante os exercícios de 2009 a 2012, e do Sr. Nestor Vicente dos Santos, CPF XXX.226.635-XX, seu sucessor nos exercícios de 2013 a 2016, quanto aos recursos repassados àquele município por força do Contrato de Repasse n.º 2649.0265914-40/2008/Ministério das Cidades/CAIXA, SIAFI n.º 641309, celebrado com a Caixa Econômica Federal, no valor total de R$732.579,16, o qual teve por objeto a ‘pavimentação no município de Wenceslau Guimarães’, em paralelepípedo, das ruas denominadas Rua 1, Rua 2, Rua 3, Rua 5, Rua do Colégio, Travessa do Colégio e Rua Jequitibá, todas no bairro Aliança. Especificamente, o que deu causa à instauração da presente TCE foi a execução de apenas 40,5% do objeto, não sendo cumpridos os objetivos previstos no plano de trabalho, não gerando, portanto, o benefício social esperado.
HISTÓRICO 
2.	O Contrato de Repasse n.º 2649.0265914-40/2008/Ministério das Cidades/CAIXA foi firmado em 29 de dezembro de 2008 (peça 2, págs. 28-35) , pelo então prefeito do município – Sr. Antônio dos Reis Lopes Júnior, cujo mandato encerrou 2 dias depois. A execução do objeto contratado teve início na gestão da ex-prefeita, Sra. Susete Nascimento da Silva, e sofreu seis aditivos de prazo: o primeiro, em 31 de março de 2010, prorrogou a vigência até 31/03/2011; o segundo, em 28 de março de 2011, prorrogou a sua vigência até 30/04/2012, o terceiro, em 27 de abril de 2012, prorrogou a sua vigência até 30/04/2013, o quarto, em 26 de abril de 2013, prorrogou a sua vigência até 30/04/2014, o quinto, em 30 de abril de 2014, prorrogou a sua vigência até 31/08/2015, e por fim, a vigência foi prorrogada, pela sexta vez, até 31/08/2016, conforme publicado no DOU de 4 de setembro de 2015 (peça 2, pág. 41) . A apresentação da prestação de contas era prevista na ‘CLÁUSULA DÉCIMA SEGUNDA’, item ‘12’ do termo de contrato, e deveria ocorrer até 30 dias após o término da sua vigência.
3.	Conforme disposto na ‘CLÁUSULA QUARTA – DO VALOR’ do Contrato de Repasse, observando o plano de trabalho aprovado (peça 2, pág. 30) , foram previstos R$ 732.579,16 para a execução do objeto. Desse montante, R$ 690.900,00 (seiscentos e noventa mil e novecentos reais) seriam repassados pelo concedente (União) e R$ 41.679,16 (quarenta e um mil, seiscentos e setenta e nove reais, dezesseis centavos) corresponderiam à contrapartida do município.
 4.	Foram repassados recursos federais no montante de R$ 279.814,50 (peça 2, pág. 67) , por meio de cinco ordens bancárias, os quais ficaram inicialmente bloqueadas: 
- 2010OB804752, no valor de R$138.180,00, emitida em de 1/7/2010;
- 2010OB808224, no valor de R$69.090,00, emitida em 5/11/2010;
 - 2011OB806718, no valor de R$33.715,92, emitida em 27/10/2011;
 - 2012OB803578, no valor de R$15.337,98, emitida em 27/6/2012; 
- 2012OB811178, no valor de R$23.490,60, emitida em 27/12/2012;
5.	Somente foram desbloqueados pela CEF para utilização pelo município os valores de recursos federais abaixo identificados, totalizando R$ 240.570,16 (peça 2, pág. 3, item 1.2, e pág. 66) :
12/7/2010 = R$ 116.589,19 
08/4/2011 = R$ 45.690,89
27/5/2011 = R$ 44.989,92
20/3/2012 = R$ 33.300,16.
 (Além dos valores acima, foram desbloqueados valores da contrapartida) .
6.	A Caixa Econômica Federal notificou os responsáveis para regularizar o cumprimento do objeto do contrato de repasse:
- Sra. Susete Nascimento da Silva, por meio do Ofício nº 11 010 - OGU/7703/2016/GIGOV Itabuna – BA, de 20 de abril de 2016 (peça 2, pág. 5) ;
- Sr. Nestor Vicente dos Santos, por meio do Oficio n°.0109-OGU/7703/2014/c3IGOV Itabuna – BA, de 03 de julho de 2015.
7.	Embora existam avisos de recebimento de ambos os ofícios acima, assinados pelos respectivos responsáveis, os mesmos não se manifestaram. A autuação do processo de Tomada de Contas Especial ocorreu em 06/07/2016 (peça 2, pág. 79) .
8.	Os responsáveis tiveram o seu registro de responsabilização lançado no SIAFI em 18/07/2016 (peça 2, pág. 77) .
9.	O relatório do tomador de contas concluiu pela irregularidade das contas e imputação de débito aos dois responsáveis, no valor de R$ 243.327,16. 
10.	O Controle Interno manifestou-se por meio do ‘RELATÓRIO DE AUDITORIA N.º 389/2017’ (peça 2, págs. 97-99) , concluindo pela imputação de débito aos responsáveis, no valor atualizado dos recursos federais transferidos ao município de Wenceslau Guimarães, por força do Contrato de Repasse n.º 2649.0265914-40/2008/Ministério das Cidades/CAIXA. O Controle Interno observou, no item ‘6.1’ do seu relatório, um equívoco no montante do débito imputado, decorrente da inclusão de uma parcela de contrapartida municipal.
11.	O Certificado de Auditoria n.º 389/2017 certificou a irregularidade das contas (peça 2, pág. 100) e o Parecer do Dirigente do Órgão de Controle Interno concluiu pela irregularidade das contas (peça 2, pág. 101) .
12.	O ministro de estado das cidades emitiu o seu pronunciamento em 26 de maio de 2017 (peça 2, pág. 114) .
13.	O 	Contrato de Repasse n.º 2649.0265914-40/2008/Ministério das Cidades/CAIXA foi firmado em 29 de dezembro de 2008 (peça 2, págs. 28-35) , pelo então prefeito do município – Sr. Antônio dos Reis Lopes Júnior, mas não houve qualquer execução ou repasse de recursos durante a sua gestão. A utilização dos recursos federais para execução do objeto contratado ocorreu nos exercícios de 2010 a 2013, tanto na gestão da ex-prefeita, Sra. Susete Nascimento da Silva (2009-2012) , quanto na gestão do ex-prefeito que a sucedeu, Sr. Nestor Vicente dos Santos, conforme se constata da movimentação bancária da conta específica vinculada ao contrato (peça 2, págs. 68-70) . 
14.	Os serviços de execução do objeto do contrato foram inspecionados sucessivamente por 5 vezes por equipes técnicas da Caixa Econômica Federal, com a emissão dos respectivos relatórios, tendo sido o primeiro datado de 30/04/2010 (peça 2, págs.42-46) e o último datado de 08/11/2012 (peça 2, págs.60-62) . A teor do contido nos mencionados relatórios, a CEF concluiu que:
‘A execução do objeto iniciou em 09/11/2009, tendo sido executados 40,5% (Inspeção n.º 5 Engenharia) do total previsto para o contrato, correspondendo a R$ 296.689,30. Com a execução desse percentual, o objeto não pode cumprir com os objetivos previstos no plano de trabalho, não gerando, portanto, o benefício social esperado’. (peça 2, pág. 3) .
15.	A Caixa Econômica Federal afirma que ‘Mesmo com os desbloqueios, o contratado não apresentou prestações de contas parciais’ (peça 2, pág. 3) .
EXAME TÉCNICO
16.	Conforme delegação de competência conferida pelo Relator, Ministro Weder Oliveira, foi promovida a citação do Sr. Nestor Vicente dos Santos, por meio do Edital 0016/2018-TCU/SECEX-BA, de 26 de fevereiro de 2018, publicado no DOU de 05 de abril de 2018, na Seção 3, página 180 (peça 20, p. 1) . 
REVELIA DO RESPONSÁVEL CITADO POR EDITAL 
17.	O Sr. Nestor Vicente dos Santos, citado por via editalícia, não atendeu a citação e não se manifestou quanto às irregularidades verificadas. Destaca-se que antes da citação por edital foram adotadas providências que esgotaram as tentativas de localização do responsável, conforme se constata dos documentos constantes das peças 13 a 18. 
18.	Transcorrido o prazo regimental fixado e mantendo-se inerte o aludido responsável, impõe-se que seja considerado revel, dando-se prosseguimento ao processo, de acordo com o art. 12, § 3º, da Lei 8.443/1992. Isto, pois restou evidente que o Sr. Nestor Vicente dos Santos (prefeito no período 2013-2016) deu continuidade à execução das obras, tendo inclusive recebido recursos em 2/1/2013 (peça 2, pág. 68) e 4/3/2015 (peça 2, pág. 71) e tendo efetuado pagamentos em 9/10/2013 (peça 2, pág. 70) . Restou claro esse responsável realizou despesas vinculadas ao objeto do Contrato de Repasse n.º 2649.0265914-40/2008/Ministério das Cidades/CAIXA e não apresentou a prestação de contas parcial, necessária para a liberação do restante dos recursos, conforme item ‘6.1.1’ do contrato de repasse e conforme inciso IV do art. 43 da Portaria Interministerial MPOG/MF/CGIJ n° 127, de 29.05.2008.
Análise das Alegações de defesa do responsável solidário
19. 	A Sra. Susete Nascimento da Silva tomou ciência do ofício que lhe foi remetido, conforme documento constante da peça 10, tendo apresentado suas alegações de defesa, conforme documentação integrante da peça 12.  
20.  	A responsável acima foi ouvida em decorrência das seguintes irregularidades:
a.1) interrupção das obras de pavimentação das ruas e o não cumprimento do objeto pactuado na referida avença;
a.2) não apresentação da prestação de contas dos recursos recebidos, deixando de observar o disposto nos itens ‘3.2.d’ e ‘3.2.e’ do 	Contrato de Repasse n.º 2649.0265914-40/2008/Ministério das Cidades/CAIXA e no inciso I do art. 43 da Portaria Interministerial MPOG/MF/CGIJ n° 127, de 29.05.2008, combinado com o inciso VI do art. 24 dessa mesma portaria; 
	 VALOR ORIGINAL (R$) 
	DATA DA OCORRÊNCIA

	116.589,19
	12/7/2009

	45.690,89
	8/4/2011

	44.989,92
	27/5/2011

	33.300,16
	20/3/2012

21.	Em suas alegações de defesa (peça 12) , a Sra. Susete Nascimento da Silva resumiu-se a descrever como ocorria a execução do objeto do convênio e os pagamentos das obras executadas, não tendo apresentado qualquer documento comprobatório das despesas que realizou, bem como afirmou simplesmente que:
a) ‘Durante a gestão da Notificada 2009/2012 houve a execução parcial das obras objeto do Convênio e a liberação dos valores para pagamento dos serviços executados, conforme medições’;
b) ‘Com as eleições do ano de 2012, houve mudança do quadro administrativo do Município e o então prefeito deveria concluir a obra e realizar a prestação de contas final’.
22.	Em razão do simplório conteúdo das alegações de defesa, que, na verdade, não trouxeram qualquer argumentação ou documento que comprovasse a regular aplicação dos recursos federais, devem elas ser rejeitadas. Persistem as irregularidades indicadas no item 20 da presente instrução. 
CONCLUSÃO
Revelia
23.	Diante da revelia do Sr. Nestor Vicente dos Santos e inexistindo nos autos elementos que permitam concluir pela ocorrência de boa-fé ou de outros excludentes de culpabilidade em sua conduta, propõe-se que suas contas sejam julgadas irregulares e que esse responsável seja condenado em débito, bem como que lhe seja aplicada a multa prevista no art. 57 da Lei 8.443/1992.
Rejeição das alegações de defesa
24.	Em face da análise promovida nos itens 20 e 21 da presente instrução, propõe-se rejeitar as alegações de defesa apresentadas pela Sra. Susete Nascimento da Silva, uma vez que não foram suficientes para sanear as irregularidades a ela atribuídas. 
25.	Os argumentos de defesa da Sra. Susete Nascimento da Silva não lograram afastar o débito imputado a ela. Ademais, inexistem nos autos elementos que demonstrem sua boa-fé ou a ocorrência de outros excludentes de culpabilidade. Desse modo, suas contas devem, desde logo, ser julgadas irregulares, nos termos do art. 202, § 6º, do Regimento Interno/TCU, procedendo-se à sua condenação em débito e à aplicação da multa prevista no art. 57 da Lei 8.443/1992. 
PROPOSTA DE ENCAMINHAMENTO
26.	Diante do exposto, submetemos os autos à consideração superior, propondo ao Tribunal:
	a) considerar revel o Sr. Nestor Vicente dos Santos, CPF n.º XXX.226.635-XX; 
b) com fundamento nos arts. 1º, inciso I, 16, inciso III, alíneas ‘a’ e ‘b’, da Lei 8.443/1992 c/c os arts. 19 e 23, inciso III, da mesma Lei, e com arts. 1º, inciso I, 209, incisos I, II e III, 210 e 214, inciso III, do Regimento Interno, que sejam julgadas irregulares as contas dos responsáveis - Sra. Susete Nascimento da Silva, CPF n.º XXX.875.195-XX, ex-prefeita do município de Wenceslau Guimarães (Bahia) (2009-2012) , e Sr. Nestor Vicente dos Santos, CPF n.º XXX.226.635-XX, ex-prefeito do município de Wenceslau Guimarães (Bahia) (2013-2016) , e que sejam eles condenados, solidariamente ao pagamento das quantias a seguir especificadas, com a fixação do prazo de quinze dias, a contar das notificações, para comprovarem, perante o Tribunal (art. 214, inciso III, alínea ‘a’, do Regimento Interno) , o recolhimento da dívida aos cofres do Tesouro Nacional, atualizada monetariamente e acrescida dos juros de mora, calculados a partir das datas discriminadas, até a data do recolhimento, na forma prevista na legislação em vigor, em decorrência da não comprovação da boa e regular aplicação dos recursos federais recebidos pelo Município de  Wenceslau Guimarães/BA no âmbito do Contrato de Repasse nº 2649.0265914-40/2008/Ministério das Cidades/CAIXA, em face das seguintes ocorrências:
b.1) interrupção das obras de pavimentação das ruas e o não cumprimento do objeto pactuado na referida avença;
b.2) não apresentação da prestação de contas dos recursos recebidos, deixando de observar o disposto nos itens ‘3.2.d’ e ‘3.2.e’ do 	Contrato de Repasse n.º 2649.0265914-40/2008/Ministério das Cidades/CAIXA e no inciso I do art. 43 da Portaria Interministerial MPOG/MF/CGIJ n° 127, de 29.05.2008, combinado com o inciso VI do art. 24 dessa mesma portaria; 
	 VALOR ORIGINAL (R$) 
	DATA DA OCORRÊNCIA

	116.589,19
	12/7/2009

	45.690,89
	8/4/2011

	44.989,92
	27/5/2011

	33.300,16
	20/3/2012

                         Valor atualizado até 6/2/2019: R$ 390.664,93
c) aplicar aos responsáveis - Sra. Susete Nascimento da Silva, CPF n.º XXX.875.195-XX, ex-prefeita do município de Wenceslau Guimarães (Bahia) (2009-2012) , e Sr. Nestor Vicente dos Santos, CPF n.º XXX.226.635-XX, ex-prefeito do município de Wenceslau Guimarães (Bahia) (2013-2016) ,  individualmente, a multa prevista no art. 57 da Lei 8.443/1992 c/c o art. 267 do Regimento Interno, com a fixação do prazo de quinze dias, a contar das notificações, para comprovarem, perante o Tribunal (art. 214, inciso III, alínea ‘a’, do Regimento Interno) , o recolhimento das dívidas aos cofres do Tesouro Nacional, atualizadas monetariamente desde a data do acórdão até a dos efetivos recolhimentos, se forem pagas após o vencimento, na forma da legislação em vigor;
	d) autorizar, desde logo, nos termos do art. 28, inciso II, da Lei 8.443/1992, a cobrança judicial das dívidas, caso não atendidas as notificações. “
O MP/TCU, representado pelo subprocurador-geral, Lucas Rocha Furtado, em discordância parcial da proposta oferecida pela unidade instrutiva, assim  se pronunciou:
“Manifesto-me em consonância com a Secex-BA no que concerne à revelia do Sr. Nestor Vicente dos Santos, com o decorrente julgamento pela irregularidade de suas contas, condenação em débito e imputação de multa amparada no art. 57 da Lei Orgânica do TCU.
Todavia, discordo do encaminhamento alvitrado em relação à Sra. Susete Nascimento da Silva, por entender que a sua responsabilidade deva ser afastada dos presentes autos. Explico.
Conforme consignado nos autos, restou configurada a ocorrência de prejuízo ao erário correspondente ao valor total desbloqueado ao município, em razão da execução parcial do objeto do convênio e da falta de funcionalidade da parcela executada, sendo atribuída responsabilidade (peça 2, p. 81) :
à Sra. Susete Nascimento da Silva, por ter sido a gestora que recebeu os recursos liberados e executou a obra até o estado em que se encontrava, não tendo concluído o empreendimento;
ao Sr. Nestor Vicente dos Santos, por não ter dado continuidade à execução do empreendimento e não ter justificado quais irregularidades seriam impeditivas à  continuidade da obra. 
A essas motivações foi acrescida, quando da citação dos responsáveis, a “não apresentação da prestação de contas dos recursos recebidos, deixando de observar o disposto nos itens ‘3.2.d’ e ‘3.2.e’ do Contrato de Repasse (...) e no inciso I do art. 43 da Portaria Interministerial MPOG/MF/CGIF nº 127, de 29.05.2008, combinado com o inciso VI do art. 24 dessa mesma portaria”.
De fato, parte dos recursos repassados (R$ 279.814,50) foi desbloqueada (R$ 240.570,16) durante a gestão da Sra. Susete, tendo, portanto, a ex-prefeita, atuado como gestora dos recursos liberados (em 22/7/2010, 19/4 e 1/6/2011, e 27/3/2012 - peça 2, p. 67-70) .
No entanto, em contratos de repasse, o desbloqueio de valores indica que os serviços correspondentes foram executados e atestados pela CAIXA, nos termos Cláusula Sexta do Termo (item 6.1) , ficando a liberação da segunda parcela, e seguintes, condicionada à aprovação, pela CAIXA, da comprovação da aplicação dos recursos já desbloqueados (subitem 6.1.1 - peça 2, p. 30) :
CLÁUSULA SEXTA – DA LIBERAÇÃO E DA AUTORIZAÇÃO DE SAQUE DOS RECURSOS
 (...) 
6.1 – A autorização de saque dos recursos creditados na conta vinculada será feita em parcelas, de acordo com o cronograma físico-financeiro, após atestada, pela CONTRATANTE, a execução física e a comprovação do aporte da contrapartida financeira da etapa correspondente e após a comprovação financeira da etapa anterior pelo CONTRATADO.
6.1.1. – A critério da CONTRATANTE, em se tratando de recursos de outros custeios e sob o regime de execução direta, a liberação dos recursos relativos à primeira parcela poderá ser antecipada na forma do cronograma de desembolso aprovado, ficando a liberação da segunda parcela e seguintes, exceto a última, condicionada à aprovação pela CONTRATANTE da comprovação da aplicação dos recursos da última parcela liberada.
Ora, tendo havido a liberação de quatro parcelas dos recursos previstos (considerei a data do crédito dos recursos na conta específica, conforme extrato à peça 2, p. 68) :
- R$ 124.029,19, em 22/7/2010, sendo R$ 116.589,19 de recursos federais e R$ 7.440,00 de contrapartida (peça 2, p. 66 e 68) , em conformidade com o 1º RAE, de 30/4/2010, à peça 2, p. 42-46;
- R$ 48.447,89, em 19/4/2011, sendo R$ 45.690,89 de recursos federais e R$ 2.757,00 de contrapartida (peça 2, p. 66 e 68) , consoante o 2° RAE de 29/11/2010, à peça 2, p. 47-50;
- R$ 47.789,92, em 1/6/2011, sendo R$ 44.989,92 de recursos federais e R$ 2.800,00 de contrapartida (peça 2, p. 66 e 68) , conforme o valor parcial atestado no 3º RAE de 10/5/2011 (total de R$ 83.013,00) , à peça 2, p. 51-54;
- R$ 35.223,08, em 27/3/2012, sendo R$ 33.300,16 de recursos federais e R$ 1.922,92 de contrapartida (peça 2, p. 66 e 68) , segundo o saldo restante atestado no 3º RAE de 10/5/2011 (total de R$ 83.013,00) , à peça 2, p. 51-54.
é de se concluir que o percentual da obra correspondente foi realizado e aprovado pela CAIXA, bem assim que a ex-prefeita apresentou as prestações de contas parciais, fato confirmado no Relatório do Tomador de Contas à peça 2, p. 79 — quando registra que ‘foram efetuadas cinco vistorias e quatro liberações ao contrato, com aprovação da prestação de contas parcial das parcelas liberadas’—, e também no documento à peça 2, p. 3, onde, apesar de estar registrado que ‘o contratado não apresentou prestações de contas parciais’, há a informação de que as PCPs foram aprovadas (‘SIM’) para todas as parcelas desbloqueadas. 
Entendimento diverso, em verdade, levaria à conclusão de que a CAIXA teria descumprido as regras estabelecidas no próprio instrumento ‘contrato de repasse’, hipótese que julgo não deva ser admitida como válida, por ausência de elementos nos autos.
 Observo, ainda, que outras duas vistorias foram realizadas — 4º RAE e 5º RAE (peça 2, p. 55-62) , respectivamente, de 24/8/2011 e 5/11/2012, sendo atestada a execução adicional de R$ 16.257,05 e R$ 24.942,17, cujos recursos não vieram a ser desbloqueados — totalizando o ateste de serviços correspondentes a R$ 296.689,30. 
Assim, por um lado, tendo a ex-prefeita executado a obra até o estado em que se encontrava quando da última vistoria, ocorrida em 5/11/2012 (peça 2, p. 60-62) , momento próximo ao final do seu mandato; e, por outro, tendo ocorrido sucessivas prorrogações do contrato de repasse durante a gestão do seu sucessor — em 26/4/2013, em 30/4/2014 e em 31/8/2015 (peça 2, p. 39-41) , evidenciando que o Sr. Nestor Vicente dos Santos, a partir do que já havia sido realizado, manifestou interesse em dar-lhe prosseguimento, por viável, e comprometeu-se a concluí-la, fazendo uso dos recursos ainda disponíveis —, não há como responsabilizá-la pela ausência de funcionalidade da obra e pelo decorrente débito apurado nestes autos.
O Sr. Nestor, de sua parte, ao se comprometer a concluir a execução do objeto avençado, avocou a responsabilidade pelos valores despendidos na gestão de sua antecessora. No entanto, apesar de ainda dispor de recursos para tal mister, não veio a executar nenhum percentual da obra, e, por consequência, não deu funcionalidade ao percentual executado durante o mandato da Sra. Susete, configurando desperdício dos recursos públicos já aplicados. 
É de se consignar, ademais, que, sendo o responsável pela apresentação da prestação de contas final, conforme requerido na Cláusula Décima Segunda do contrato (peça 2, p. 33) , não deu cumprimento a esta obrigação, motivo pelo qual deve ter suas contas julgadas irregulares, com condenação em débito, sem prejuízo da imputação de multa fundamentada no art. 57 da Lei 8.443/1992.
Observo, por fim, por relevante, que, diversamente do asseverado pela Secex-BA nos itens 12 e 21 da instrução à peça 4, não houve utilização de recursos durante a gestão do Sr. Nestor, visto que não houve novo desbloqueio por parte da CAIXA. Antes, a movimentação bancária ocorrida a partir de 2/1/2013, consoante extrato à peça 2, p. 68-71, diria respeito ao crédito da última parcela repassada (R$ 23.490,60) e a aplicações financeiras realizadas pela própria CAIXA, consoante prerrogativa estabelecida na Cláusula Oitava do contrato, subitem 8.6.1.1 (peça 2, p. 32) .
***
Ante todo o exposto, divergindo, em parte, da unidade instrutora, posiciono-me pelo afastamento da responsabilidade da Sra. Susete Nascimento da Silva, bem assim pela irregularidade das contas do Sr. Nestor Vicente dos Santos, com condenação em débito e imputação de multa fundamentada no art. 57 da Lei 8.443/1992, tendo em vista que, de forma injustificada, não deu prosseguimento à regular execução do objeto contratado, ensejando o desperdício dos valores já empregados durante a gestão de sua antecessora, visto que as obras não se prestaram ao fim pretendido, nem apresentou a prestação de contas final do contrato de repasse.” 
É o relatório.

não há.

Subprocurador-Geral Lucas Rocha Furtado.

TOMADA DE CONTAS ESPECIAL. CONTRATO DE REPASSE. PAVIMENTAÇÃO DE RUAS. EXECUÇÃO PARCIAL. NÃO CONTINUIDADE DA OBRA. ASSINATURA DE TERMOS ADITIVOS PELO SUCESSOR. AVOCADA A RESPONSABILIDADE PELO SUCESSOR. CITAÇÃO. REVELIA DE SUCESSOR. AFASTAMENTO DA RESPONSABILIDADE DA ANTECESSORA. IRREGULARIDADE. DÉBITO. MULTA. COMUNICAÇÕES.

TOMADA DE CONTAS ESPECIAL (TCE)

Secretaria de Controle Externo de Tomada de Contas Especial (Secex-TCE).

Em análise tomada de contas especial instaurada pela Caixa Econômica Federal (Caixa) em desfavor da ex-prefeita do município de Wenceslau Guimarães/BA, Sra. Susete Nascimento da Silva (2009-2012) , e do ex-prefeito Sr. Nestor Vicente dos Santos (2013-2016) , em razão do não cumprimento do objeto pactuado no contrato de repasse 265.914-40/2008, celebrado com a União, por intermédio do Ministério das Cidades, representado pela Caixa, para a execução de pavimentação em paralelepípedos em bairros do município.
O contrato foi firmado em 29/12/2008 com vigência até 31/8/2015 (após cinco prorrogações) , no valor de R$ 732.579,16, sendo R$ 690.900,00 da União e R$ 41.679,16 à conta de contrapartida.
Para a execução do objeto foram previstas liberações de quatro parcelas. Exigia-se, nos moldes contratados, a comprovação da regular aplicação da parcela anterior para liberação da parcela seguinte. Nesse contexto, foram desbloqueados pela Caixa os seguintes valores:
	Data
	Valor

	12/7/2010
	 R$ 116.589,19

	8/4/2011
	 R$ 45.690,89

	27/5/2011
	 R$ 44.989,92

	20/3/2012
	 R$ 33.300,16

Após a realização de cinco visitas técnicas, a última em 8/11/2012 (peça 2, p. 61) , a Caixa confirmou a execução de apenas 40,5% do objeto, estando as obras paralisadas. O então prefeito, Sr. Nestor Vicente dos Santos, foi notificado para resolução do problema. Restando infrutíferas as tentativas, instaurou a presente TCE pelo não cumprimento do objeto pactuado no contrato de repasse.
Assim, notificou o Sr. Nestor Vicente dos Santos e a Sra. Susete Nascimento da Silva, em 3/7/2015 e 20/4/2016, respectivamente, a apresentarem defesa ou recolherem os débitos levantados.
Permanecendo silentes, a Caixa concluiu pela irregularidade das contas: débito integral do valor repassado. Tal conclusão recebeu certificação do controle interno e pronunciamento ministerial.
Ambos os responsáveis foram regularmente citados pela Secex-BA (peças 9 e 19) , nos seguintes termos:
“O débito é decorrente da não comprovação da boa e regular aplicação dos recursos federais recebidos pelo Município de Wenceslau Guimarães/BA no âmbito do Contrato de Repasse nº 2649.0265914-40/2008/Ministério das Cidades/CAIXA, em face das seguintes ocorrências:
a.1) interrupção das obras de pavimentação das ruas e o não cumprimento do objeto pactuado na referida avença;
a.2) não apresentação da prestação de contas dos recursos recebidos, deixando de observar o disposto nos itens ‘3.2.d’ e ‘3.2.e’ do Contrato de Repasse n.º 2649.0265914-40/2008/Ministério das Cidades/CAIXA e no inciso I do art. 43 da Portaria Interministerial MPOG/MF/CGIJ n° 127, de 29.05.2008, combinado com o inciso VI do art. 24 dessa mesma portaria.”
Apenas a Sra. Susete Nascimento da Silva apresentou alegações de defesa, argumentando que “houve a execução parcial das obras objeto do convênio e a liberação dos valores para pagamento dos serviços executados” e que o prefeito sucessor “deveria concluir a obra e realizar a prestação de contas final” (peça 12) .
Tais alegações não foram acatadas pela unidade instrutiva, pois “não trouxeram qualquer argumentação ou documento que comprovasse a regular aplicação dos recursos federais” (peça 21, p. 4) .
Assim, a unidade instrutiva propôs a revelia do Sr. Nestor Vicente dos Santos, bem como julgar irregulares as contas de ambos, imputando-lhes débito e aplicando-lhes a multa do art. 57 da Lei 8.443/1992, em razão das irregularidades acima citadas.
O Ministério Público de Contas acolheu a proposta de mérito quanto ao Sr. Nestor Vicente dos Santos, mas divergiu do mérito quanto à Sra. Susete Nascimento da Silva, posicionando-se pelo afastamento de sua responsabilidade:
“ (...) é de se concluir que o percentual da obra correspondente foi realizado e aprovado pela Caixa, bem assim que a ex-prefeita apresentou as prestações de contas parciais, fato confirmado no Relatório do Tomador de Contas à peça 2, p. 79 — quando registra que ‘foram efetuadas cinco vistorias e quatro liberações ao contrato, com aprovação da prestação de contas parcial das parcelas liberadas’—, e também no documento à peça 2, p. 3, onde, apesar de estar registrado que ‘o contratado não apresentou prestações de contas parciais’, há a informação de que as PCPs foram aprovadas (‘SIM’) para todas as parcelas desbloqueadas. 
Entendimento diverso, em verdade, levaria à conclusão de que a CAIXA teria descumprido as regras estabelecidas no próprio instrumento ‘contrato de repasse’, hipótese que julgo não deva ser admitida como válida, por ausência de elementos nos autos”. (peça 24) .
II
Conforme consta dos autos e indicado pelo MP/TCU, há contradição nas informações prestadas pela Caixa. Se por um lado está afirmado no relatório do tomador de contas que as parcelas foram desbloqueadas após aprovação das respectivas prestações de contas parciais, por outro, em parecer consubstanciado (peça 2, p. 3 e 4) , a Gigov/Caixa afirma que “mesmo com os desbloqueios, o contratado não apresentou prestações de contas parciais”.
Registra-se que todas as parcelas foram repassadas na gestão da prefeita antecessora, Sra. Susete Nascimento da Silva e, portanto, a ela caberia a apresentação das contas parciais pela utilização dos recursos repassados.
De fato, como ressaltou o MP/TCU, embora não estejam nos autos os documentos referentes à aprovação de prestações de contas parciais, há expressa menção à aprovação nos documentos administrativos da fase interna deste procedimento (conforme tabela a seguir reproduzida) e, portanto, pode-se presumir que a obrigação de apresentação de prestação de contas parcial, como condição para desbloqueio da parcela seguinte, foi cumprida:
	Data desbloqueio
	Valor Total
	PCP
	Aprovada?

	12/7/2009
	R$ 124.029,19
	-
	SIM

	8/4/2011
	R$ 48.447,89
	-
	SIM

	27/5/2011
	R$ 47.789,92
	-
	SIM

	20/3/2012
	R$ 35.223,08
	-
	SIM

 (Parecer consubstanciado Gigov/Itabuna, peça 2, p. 3) 
Registre-se, ainda, que as parcelas somente foram liberadas após a emissão dos relatórios de avaliação da execução (RAE) , os quais atestam a compatibilidade entre a execução física e os valores repassados.
Por outro lado, o prefeito sucessor, Sr. Nestor Vicente dos Santos, assumiu a responsabilidade pela continuidade das obras, por meio de 2 termos aditivos (peça 2, p. 39 e 40) .
Assim, pela paralisação das obras, concorreu para o desperdício dos recursos federais até então aplicados, e atestados pela Caixa, durante a gestão da Sra. Susete Nascimento da Silva, com a consequente falta de benefícios em prol da população local. 
Tal intelecção foi adotada recentemente em julgado desta Corte:
“Acórdão 2299/2017-TCU-Segunda Câmara
TOMADA DE CONTAS ESPECIAL. CONTRATO DE REPASSE. NÃO PROSSEGUIMENTO DO AJUSTE PARA A CONCLUSÃO DO OBJETO ATÉ ENTÃO EXECUTADO. EXCLUSÃO DA RESPONSABILIDADE DO PREFEITO SIGNATÁRIO DA AVENÇA NA PRESENTE RELAÇÃO PROCESSUAL. CITAÇÃO DO PREFEITO SUCESSOR. REJEIÇÃO DAS ALEGAÇÕES DE DEFESA. CONTAS IRREGULARES. DÉBITO. MULTA. RELATÓRIO.
 (...) ao assumir o compromisso de concluir o objeto pactuado, por meio do Ofício GP 125/2013 e do subsequente termo aditivo em 27/6/2013, prorrogando a vigência do ajuste para o dia 30/12/2013, o Sr. [..] atraiu para si a responsabilidade pela funcionalidade da obra até então construída com os valores despendidos durante a gestão do seu antecessor. 
Ao agir assim, o Sr. [...] deixou de dar funcionalidade ao percentual de obra executado durante o mandato do seu antecessor e deixou de dar continuidade ao restante da obra, apesar da disponibilidade dos recursos federais, contribuindo, assim, não só para a deterioração da obra já executada, mas para o desperdício dos recursos federais até então aplicados, sem produzir benefícios em prol da comunidade local. ”
Desse modo, acompanho a proposta ofertada pelo MP/TCU, afastando a responsabilidade da prefeita antecessora e imputando a responsabilidade apenas ao sucessor.
Diante do exposto, manifesto-me pela aprovação do acórdão que ora submeto à apreciação deste Colegiado. 
TCU, Sala das Sessões Ministro Luciano Brandão Alves de Souza, em 13 de agosto de 2019.
Weder de Oliveira
Relator